臺灣臺中地方法院民事判決
110年度重訴字第163號
原      告  陳秀美  
訴訟代理人  林易佑律師
被      告  温哲選  
            温清政  
            温維烈  
            温清窓  
            温清宏  
共      同
訴訟代理人  温幼敏  
被      告  温金衡  
            温水濱  
            温裕坤  
上三人共同
訴訟代理人  温淑培  
被      告  陳愛美  
上  一  人
訴訟代理人  温清志    住臺中市○○區○○里○○路0段○○○巷00號
被      告  李淑妙  
兼  上一人
訴訟代理人  林昱廷  
            江自立  
被      告  林宜靜  
上  一  人
訴訟代理人  林太平  
            許氷茹  
被      告  温振南  
上  一  人
訴訟代理人  陳秀菊  

            温惠瑜  
            温麗霜  
兼  上二人
訴訟代理人  温坤銘  
上列當事人間分割共有物事件，本院於民國111年4月11日言詞辯
論終結，判決如下：
    主    文
兩造共有之臺中市○○區○○段000地號土地准予分割如附表及附圖
一所示。
訴訟費用由兩造依附表「原應有部分比例」欄所示比例負擔。
    事實及理由
壹、程序部分：
一、補充或更正事實上或法律上之陳述者，非為訴之變更或追加
    ；民事訴訟法第256條定有明文。經查，原告起訴時原聲明
    ：兩造共有坐落臺中市○○區○○段000地號土地、面積20100.0
    2平分公尺（下稱系爭土地），應予分割，其分割方法為：
    如附表及起訴狀附圖（未經測量）所示（見本院卷一第17、
    23頁）。嗣於民國111年2月14日變更聲明為：兩造共有之系
    爭土地准予分割如附表及附圖一（經測量）所示（下稱甲案
    ，聲明見本院卷一第353至354頁）。核屬更正事實上或法律
    上之陳述，非為訴之變更或追加，揆諸民事訴訟法第256條
    規定，應予准許。
二、被告温振南、温坤銘、温惠瑜、温麗霜經合法通知，未於最
    後言詞辯論期日到場，核無民事訴訟法第386條各款所列情
    事，本院爰依民事訴訟法第385條第1項前段規定及原告之聲
    請由其一造辯論而為判決。
貳、實體部分：　　　
一、原告主張：
（ㄧ）坐落臺中市○○區○○段000地號土地、面積20100.02平分公尺
      （下稱系爭土地）為兩造所共有，各共有人應有部分如附
      表所示，系爭土地為都市計畫範圍內農業區，依法不受農
      業發展條例第16條所規定之分割耕地最小面積之限制，兩
      造未訂有不分割期限之契約，亦無因物之使用目的而有不
      能分割之情事，原告依法自得隨時請求分割，因協議分割
      不成，爰依民法第824條第2項之規定，請求依甲案分割。
（二）並聲明：兩造共有之系爭土地准予分割如甲案所示。
二、被告則以：
（一）被告温清政、温清宏、温清窓、温維烈、林昱廷、温金衡
      、温水濱、温裕坤、陳愛美、李淑妙、温哲選均表示同意
      原告所提之甲案。被告温金衡、温水濱、温裕坤另辯稱：
      系爭土地是梯田，高低落差大，百年來都是以現耕跟田埂
      來分管，乙-1案未注意土地現況有高低落差及高貴樹木等
      地上物，其後衍生整地、建擋土牆、地上物賠償所需花費
      龐大等問題。
（二）被告温振南、温坤銘、温惠瑜、温麗霜雖未於最後言詞辯
      論期日到庭，但據其歷次到庭及書狀表示同意原告甲案。
（三）被告林宜靜：伊反對甲案，甲案將伊土地分割為編號6、1
      7而成南北兩筆，且未依現況地形地貌分割，應依如附圖
      二所示分割（下稱乙-1案）。乙-1案與甲案相較，伊分割
      取得單一完整乙-1案編號6土地，甲案分給伊之編號17土
      地改分給原告，並配合調整編號5、6、8、18、21之面積
      ，其餘編號土地均與甲案相同，又乙-1案編號5、21、22
      分給李淑妙；編號6分給被告林宜靜；編號8、17、18分給
      原告陳秀美，加計各人持分比例分攤道路部分面積，無人
      面積減少，又被告李淑妙、陳秀美仍分割南北兩塊，並未
      違反渠等意願，其餘被告則幾乎沒有異動甲案受分配之位
      置，影響甚小，乙-1案已充分維護全體共有人之意願及利
      益，故請求依照乙-1案分割。
三、本院之判斷：
（一）各共有人，除法令另有規定外，得隨時請求分割共有物。
      但因物之使用目的不能分割或契約訂有不分割之期限者，
      不在此限，民法第823條第1項定有明文，此項規定，旨在
      消滅物之共有狀態，以利融通與增進經濟效益。又按共有
      物之分割，依共有人協議之方法行之。分割之方法不能協
      議決定，或於協議決定後因消滅時效完成經共有人拒絕履
      行者，法院得因任何共有人之請求，命為分配：一、以原
      物分配於各共有人。但各共有人均受原物之分配顯有困難
      者，得將原物分配於部分共有人。二、原物分配顯有困難
      時，得變賣共有物，以價金分配於各共有人；或以原物之
      一部分分配於各共有人，他部分變賣，以價金分配於各共
      有人。以原物為分配時，如共有人中有未受分配，或不能
      按其應有部分受分配者，得以金錢補償之。以原物為分配
      時，因共有人之利益或其他必要情形，得就共有物之一部
      分仍維持共有。共有人相同之數不動產，除法令另有規定
      外，共有人得請求合併分割，民法第824條第1至5項亦定
      有明文。
（二）查，本件欲分割之系爭土地，並無因物之使用目的不能分
      割之情形，亦無契約訂有不分割之期限，則原告訴請分割
      ，自無不可。
（三）原告所提之甲案實屬現況（包括現有耕作情形及田埂現況
      ）之分割，此經本院到現場勘驗，有勘驗筆錄在卷足憑（
      見本院卷一第273至278頁），並有現場照片（見本院卷一
      第287頁、第67至73頁）附卷為證。又雖分割之結果仍有
      編號4、5間、編號17、18間、編號20、21間之田埂移動（
      見本院卷二第25、27頁），惟移動之距離不大，且屬移動
      田埂兩邊之當事人，均同意甲案之分割，而願自行負擔吸
      收相關費用。又因本件系爭土地部分土地確為現有人耕作
      ，且屬坡地，呈梯田之情形，如依甲案分割，除尊重現耕
      作之人外，亦有減少移動或補償高貴樹木等地上物之情形
      ，並減少因整地、填土、重建田埂、擋土牆之支出，是甲
      案確屬較佳之方案。
（四）被告林宜靜所提之乙-1案欲求將其所有土地割成一塊，初
      非無道理，惟查，乙-1案事實上，會動到部分現有田埂，
      且更動輻度不小，有照片在卷足參（見本院卷二第75至79
      頁），除須重新建構田埂、擋土牆外，亦須整地並大量填
      土，而因乙-1案遭移動之田埂及需補償高貴樹木等地上物
      之當事人並非被告林宜靜，且均不同意被告林宜靜之方案
      ，是相關費用要求該遭移動之當事人支付，實不合理。且
      查，被告林宜靜土地之持分係在103年2月17日及108年8月
      14日分2次取得，並非1次取得，其中108年8月14日原為國
      有經拍賣所取得者，又係訴外人蔡榮德於96年7月6日抵稅
      而移轉予國有，有地籍異動索引在卷足參（見本院卷一第
      423、425、431頁），與最後期日到庭之其餘被告所指稱
      被告林宜靜拍賣取得之土地為附圖一編號17所示之土地，
      原為訴外人蔡榮德分管之土地，因抵稅移轉予國有等語（
      見本院卷第16、17頁）尚核無不合，既被告林宜靜係分二
      筆取得持分，如欲割成一筆，將造成他當事人不必要之支
      出與損害，費用又非被告林宜靜承擔，則分割時依現況（
      甲案）分割，將被告林宜靜之土地分為二筆，應較屬合理
      。基此，被告林宜靜所提之乙-1案，因與現況不符，移動
      田埂過多，相關費用、損失又為他當事人支出、承受，且
      被告林宜靜原係分二筆取得系爭土地之持分，則被告林宜
      靜所要求之乙-1案，難認為最適宜方案，是本件應依甲案
      分割，為最佳方案。　
四、末查，分割共有物乃具非訟事件之性質，本院斟酌何種分割
    方法較能增進共有物之經濟效益，並兼顧兩造之利益，以決
    定適當之分割方法，不因何造起訴而有不同，故關於訴訟費
    用負擔，以共有人全體各按其原應有部分比例負擔，方屬事
    理之平，爰諭知如主文第2項所示。
五、結論：原告之訴為有理由，依民事訴訟法第385條第1項前段
    、第80條之1，判決如主文。　　　
中　　華　　民　　國　　111 　年　　5 　　月　　4 　　日
                  民事第一庭      法  官  王詩銘
以上正本係照原本作成。
如對本判決上訴，須於判決送達後20日內向本院提出上訴狀（須
按他造當事人之人數附繕本）。如委任律師提起上訴者，應一併
繳納上訴審裁判費。
中　　華　　民　　國　　111 　年　　5 　　月　　5 　　日
                                  書記官  林玟君
（得上訴20日）

附表：
序號 共有人 分得如附圖一編號位置 面積 （㎡） 就如附圖一編號16道路維持共有各分攤面積（㎡） 原應有部分比例    1 溫清政 11 17.12 7.4230 396/99960      26 55.09      2 溫清宏 9 1.67 6.2983 336/99960      26-2 59.59      3 温清窓 10 10.11 6.7294 359/99960      26-1 55.35      4 温維烈 2 888.56 146.3650 000000000/0000000000      13 34.54        27 500.63      5 陳秀美 8 813.08 188.5462 000000000/0000000000      18 1020.96      6 林昱廷 1 2315.35 501.5833 00000000/000000000      3 1000.22        24 771.51        25 791.94      7 温金衡 19 910.91 93.6458 00000000/0000000000    8 温水濱 20 910.91 93.6458 00000000/0000000000    9 温裕坤 7 910.91 93.6458 00000000/0000000000    10 陳愛美 14 41.89 147.1523 000000000/0000000000      23 717.44        29 672.04      11 李淑妙 5 1090.30 295.5836 12615/79968      21 1104.58        22 680.33      12 林宜靜 6 910.47 137.5715 00000000/000000000      17 427.72      13 温振南 4-1 347.90 36.4272 00000000/0000000000      12(持分1/4) 6.44      14 温坤銘 4 347.89 36.4272 00000000/0000000000      12(持分1/4) 6.44      15 温惠瑜 28 347.90 36.4272 00000000/0000000000      12(持分1/4) 6.44      16 温麗霜 28-1 347.89 36.4272 00000000/0000000000      12(持分1/4) 6.44      17 温哲選 15 48.21 9.8411 525/99960      26-3 47.52      18 兩造 16 1873.75 按分割前之應有部分比例維持共有     
註1：編號12之土地分由被告温振南、温坤銘、温惠瑜、温麗霜
等四人共同取得，維持共有，應有部分各1/4。
註2：編號16之土地為通路，由兩造按分割前之應有部分比例維
持共有。